臺灣宜蘭地方法院民事判決　九十年度訴字第四六一號
　　原　　　告　立大金屬企業股份有限公司
　　法定代理人　乙○○
　　被　　　告　宜蘭縣政府
　　法定代理人　甲○○
右當事人間請求給付工程款事件，本院判決如左：
    主    文
原告之訴及假執行之聲請均駁回。
訴訟費用由原告負擔。
    事    實
甲、原告方面：
一、聲明：
（一）、被告應給付原告新臺幣（下同）二百六十五萬七千二百七十元及自支付命令
        送達之翌日起至清償日止，按年息百分之五計算之利息。
（二）、願供擔保，請准宣告假執行。
二、陳述：
（一）、訴外人雙全營造工程股份有限公司（下稱雙全公司）承攬被告之「宜蘭縣議
        會工程」後，於民國九十年七月二十七日、八月三日分別與原告簽立讓渡書
        ，由雙全公司將其對於被告之部分第三十三期工程款（即二百三十九萬六千
        一百二十三元）及部分尾款（即二十六萬一千一百四十七元）債權讓與原告
        ，此一讓與已通知被告，然迭經催促，被告迄未給付上開款項予原告，爰依
        承攬契約及債權讓與之法律關係提起本訴，請求被告給付如訴之聲明第一項
        所示之款項。
（二）、原告與雙全公司間（債權）讓渡書記載：「有關宜蘭縣議會工程之三十三期
        工程款雙全營造工程股份同意給予立大金屬企業股份有限公司，直接由縣政
        府撥款支付，惟立大金屬企業股份有限公司領款前仍須依約完成現場所有工
        作‧‧‧」，係約定「領款前完成現場工作」，其所載：「（議場棟金屬帷
        幕牆工程及屋架及天窗工程於九十年八月六日前全部完成）」，另以括弧表
        示，則係指應於九十年八月六日完成所指相關工程（非指於九十年八月六日
        前完成工程始得領款），均與本件債權讓與無關。即讓與後，原告如欲「領
        款」應完成現場所有工作，既非移轉之債權附有條件，亦非債權讓與附有條
        件。退萬步言，縱認其為條件，亦屬領款之條件，與債權讓與無關；況債權
        讓與之處分行為屬無因行為，縱本件屬債權讓與之債權行為附有條件，亦不
        影響債權讓與之處分行為，債權讓與之處分行為仍屬有效，系爭三十三期工
        程款債權要已移轉予原告，被告自應給付該期工程款予原告。
（三）、原告與雙全公司間係於九十年七月二十七日，就第三十三期工程款為債權讓
        與行為，且原告亦委任律師於九十年九月十日發函通知被告，復於九十年十
        月二日以南港五支郵局第一九一號存證信函，再次發函通知被告；而被告則
        於九十年十一月二十三日始計付第三十三期工程款予雙全公司。原告債權讓
        與之通知在前，被告核付工程款在後，即原告為讓與通知時，雙全公司對於
        被告仍有債權存在，本件系爭債權讓與即為有效，被告自應給付系爭第三十
        三期工程款予原告。又雙全公司雖於九十年九月二十九日發函表示讓渡書作
        廢，惟原告債權讓與之通知（九十年九月十日）在前，該項債權讓與既已生
        效，債權已移轉予原告，雙全公司自不得片面表示（作廢）撤銷。
（四）、原告已於九十年八月四日前，完成系爭工程現場所有工作之事實，有相片九
        張為證，且據證人蘇弘義證述在案。而依證人陳天虹之供述，原告與雙全公
        司間工程合約係依實做數量結算，九十年七月二十四日雙方曾結算工程數量
        ，並立據備忘錄為據，雙全公司與原告間（債權）讓渡書係依據九十年七月
        二十四日備忘錄所簽，並包括另二份合約之尾款金額，由此足見原告向雙全
        公司承包之工程確已完工，否則無從據以計算工程數量，並據該數量結算工
        程款以為債權讓與。再者，徵諸證人陳天虹證述「被告應付之第三十三期工
        程款係完工款，為完工後給付，被告已付該工程款，被告給付之三十三期工
        程款包括原告施工之款項。」及證人韓仁德供述「伊約於九十年十月中旬前
        去改善瑕疵」等語，並佐以被告九十一年六月十三日府建發字第０九一００
        六四二三二號函所示，雙全公司係於九十年九月二十九日申報完工，則原告
        至遲於九十年九月二十九日（即被告計付三十三期工程款）前，完成工作甚
        明。因此，縱然認為系爭債權讓與附有「領款前完成現場所有工作」之條件
        ，原告均已完成其條件，被告自應給付三十三期工程款予原告。
（五）、本件原告承包雙全公司工程款係依實做數量計算，業經證人陳天虹結證在卷
        ，原告完成施作數量，雙全公司即應按其數量計價給付工程款予原告，與驗
        收無關，且按諸工程實務，工程完工後，承包商向業主申報完工，業主始定
        期驗收，驗收如有瑕疵，則請承包商予以修補，承包商應依業主指示修補完
        成。是以驗收前之各期工程報請估驗或全部工程報請驗收，均指完工而言，
        非為依業主指示予以修補完成。查本件原告與雙全公司間（債權）讓渡書約
        定：「領款前仍須依約完成現場所有工作」，該項約定所指完成現場所有工
        作係指驗收前之完工，非指工程驗收後，依業主指示修補完成，則縱認（假
        設）原告與雙全公司約定九十年八月六日完工始得領取工程款，其所指「完
        工」亦應指驗收前之完工，非指完工後，經業主驗收並依業主指示修補完成
        之狀態，被告及證人陳天虹指系爭工程有瑕疵未修補為未完工云云，洵屬違
        誤。
（六）、末按，被告自承雙全公司本件工程仍有工程尾款尚未計付，則於本件原告請
        求二百六十五萬七千二百七十元之範圍內仍生債權讓與之效力，被告亦應給
        付原告上開款項。
三、證據：提出第三十三期工程款讓渡書、尾款讓渡書、工程備忘錄、景德法律事務
    所九十年九月十日律師函影本、南港五支郵局第一九一號存證信函影本、南港五
    支郵局第一九六號存證信函影本、中山郵局第二０五０號存證信函影本各一件及
    相片九張為證，並聲請訊問證人蘇弘義、韓仁德、謝銘陽及向審計部臺灣省宜蘭
    縣審計室調取「宜蘭縣議會大樓興建工程」第三十三期工程估驗單等相關資料。
乙、被告方面：
一、聲明：如主文所示。
二、陳述：
（一）、按債務人於受通知時，所得對抗讓與人之事由，皆得以之對抗受讓人，民法
        第二百九十九條第一項定有明文。查本件工程合約第十九條約定須經正式驗
        收合格，被告始有給付尾款義務，準此，即便原告為尾款之債權受讓人，其
        於本件工程驗收合格前，仍無請求權。而系爭工程迄今尚未驗收完畢，被告
        尚未計算出尾款數額，原告就此部份之請求，洵非有理。
（二）、按附停止條件之法律行為，於條件成就時，發生效力，民法第九十九條第一
        項定有明文。查本件原告請求依據之第三十三期讓渡書中係載稱「有關宜蘭
        縣議會工程之三十三期工程款雙全營造工程股份有限公司同意給予立大金屬
        企業股份有限公司，直接由縣府撥款支付，『惟立大金屬企業股份有限公司
        領款前仍須依約完成現場所有工作（議場棟金屬帷幕牆工程及屋架及天窗工
        程於九十年八月六日前全部完成）及按合約規定程序辦理計價後，縣府再行
        放款‧‧‧。」，可見本件非單純債權讓與，被告是否付款，仍須視原告是
        否於九十年八月六日前完成上開工程，此為停止條件。而原告並未符合上開
        條件於期限內完工之事實，亦有雙全公司存證信函及證人陳天虹之證詞可稽
        ，則本件債權讓與之停止條件既不成就，該讓與即不發生效力，原告實難依
        前揭讓渡書向被告請求工程款。
（三）、原告所舉相片上之日期，是可以調整的，否認該日期之真正。況且，是否完
        工，亦非以鷹架已否拆除為認定之依據。
三、證據：雙全公司（九十）全工字第０五七號函及分包商監督付款領款清冊乙份、
    雙全公司（九十）全工字第一三四號函及債權讓渡書八份、雙全公司（九十）全
    工字第二二六號函及付款清冊暨債權讓渡書十五份、雙全公司一七五七號存證信
    函一件、雙全公司（九十）全工字第二二二號函一件、雙全公司（九十）全工字
    第一六三號函一件、雙全公司（九十）全工字第一七三號函一件、宜蘭縣政府工
    程請款單一件、發票一件、付款表一件（均影本）為證，並聲請訊問證人陳天虹
    。
丙、本院依原告之聲請向審計部臺灣省宜蘭縣審計室調取「宜蘭縣議會大樓興建工程
    」第三十三期工程估驗單等相關資料。
    理    由
一、原告起訴主張：訴外人雙全公司承攬被告之「宜蘭縣議會工程」後，於九十年七
    月二十七日、八月三日分別與原告簽立讓渡書，由雙全公司將其對於被告之部分
    第三十三期工程款（即二百三十九萬六千一百二十三元）及部分尾款（即二十六
    萬一千一百四十七元）債權讓與原告，此一讓與已通知被告，然迭經催促，被告
    迄未給付上開款項予原告，爰依承攬契約及債權讓與之法律關係提起本訴，請求
    被告給付如訴之聲明第一項所示之款項等情。被告則以：本件工程合約第十九條
    約定須經正式驗收合格，被告始有給付尾款義務，準此，即便原告為尾款之債權
    受讓人，其於本件工程驗收合格前，仍無請求權，而系爭工程迄今尚未驗收完畢
    ，被告尚未計算出尾款數額，原告尾款部份之請求，洵非有理；系爭第三十三期
    工程款讓渡書中載稱「有關宜蘭縣議會工程之三十三期工程款雙全營造工程股份
    有限公司同意給予立大金屬企業股份有限公司，直接由縣府撥款支付，『惟立大
    金屬企業股份有限公司領款前仍須依約完成現場所有工作（議場棟金屬帷幕牆工
    程及屋架及天窗工程於九十年八月六日前全部完成）及按合約規定程序辦理計價
    後，縣府再行放款‧‧‧。」，可見本件非單純債權讓與，被告是否付款，仍須
    視原告是否於九十年八月六日前完成上開工程，此為停止條件，然原告並未符合
    上開條件於期限內完工，則本件債權讓與之停止條件既不成就，該讓與即不發生
    效力，原告實難依前揭讓渡書向被告請求工程款等語，資為抗辯。
二、原告主張：訴外人雙全公司承攬被告之「宜蘭縣議會工程」後，就其對於被告之
    部分第三十三期工程款（即二百三十九萬六千一百二十三元）及部分尾款（即二
    十六萬一千一百四十七元），曾於九十年七月二十七日、八月三日分別與原告簽
    立讓渡書之事實，業據原告提出第三十三期工程款讓渡書、尾款讓渡書各一件為
    證，且為被告所不爭執，自堪信為真實。惟就原告主張「依上開二讓渡書，伊已
    受讓取得雙全公司對於被告之部分第三十三期工程款（即二百三十九萬六千一百
    二十三元）及部分尾款（即二十六萬一千一百四十七元）之債權，且上開債權之
    清償期已屆至，被告應如數給付上開款項予伊」之事實，則為被告所否認，並持
    前揭情詞抗辯，則本件所應審究者即為：系爭尾款之清償期是否已屆至？系爭第
    三十三期工程款之讓與是否附有停止條件？該停止條件是否已成就？茲分述如下
    。
三、尾款之部分：按債務人於受通知時，所得對抗讓與人之事由，皆得以之對抗受讓
    人，民法第二百九十九條第一項定有明文。查系爭尾款讓渡書上載有「立大金屬
    企業股份有限公司領款前仍須依約完成現場所有工作，並經業主（宜蘭縣政府）
    驗收合格完成後，縣府再行放款」等字樣，有該讓渡書在卷可稽。其次，雙全公
    司與被告就本件宜蘭縣議會工程有「須經正式驗收合格，被告始有給付尾款義務
    。」之約定，亦為兩造所不爭執。再者，本件宜蘭縣議會工程尚未經被告完成最
    後驗收乙節，業據證人陳天虹到庭證述明確（見九十一年一月二十五日準備程序
    筆錄），且為原告所不爭執。準此，即便原告為系爭尾款之受讓人，其於本件工
    程驗收合格前，仍無請求權。從而，原告遽然提起本訴，請求被告給付尾款二十
    六萬一千一百四十七元云云，自屬無據。
四、第三十三期工程款之部分：
（一）、系爭第三十三期讓渡書中載有「立大金屬企業股份有限公司領款前仍須依約
        完成現場所有工作（議場棟金屬帷幕牆工程及屋架及天窗工程於九十年八月
        六日前全部完成）及按合約規定程序辦理計價後，縣府再行放款。」等字樣
        ，為兩造所不爭執，並有該讓渡書在卷可稽，自可認定屬實。就上開記載，
        原告雖主張「該記載係約定領款前須完成現場工作，非指於九十年八月六日
        前完成工程始得領款，且既非移轉之債權附有條件，亦非債權讓與附有條件
        。退萬步言，縱認其為條件，亦屬領款之條件，與債權讓與無關」云云，然
        參酌雙全公司與原告就第三十二期工程款所簽立之讓渡書上，並未有類似上
        開字樣之記載，其僅載稱「本公司雙全營造工程股份有限公司向宜蘭縣政府
        承攬宜蘭縣議（會）大樓新建工程近期將宜蘭縣議（會）大樓新建工程第三
        十二期估驗金額讓渡予分包廠商立大金屬企業股份有限公司新台幣陸拾肆萬
        肆仟壹佰壹拾伍元整。」等語，此有雙全公司（九十）全工字第一三四號函
        所附之該讓渡書在卷可參。依此，足見系爭第三十三期讓渡書上所記載之上
        開字樣乃雙全公司與原告關於該期工程款債權讓與負擔行為所約定之停止條
        件，原告前揭主張，乃屬曲解契約文義，自非可採。其次，原告另主張「債
        權讓與之處分行為屬無因行為，縱本件屬債權讓與之債權行為附有條件，亦
        不影響債權讓與之處分行為，債權讓與之處分行為仍屬有效，系爭三十三期
        工程款債權要已移轉予原告。」云云，惟所謂債權讓與者，乃不變更債之同
        一性，由債權人與相對人合意，將其債權移轉於相對人之現象也，於概念上
        債權之讓與亦可區分為處分債權之負擔行為與處分行為，然因債權並無直接
        支配之標的物，其處分行為無庸如一般物權須交付或登記，因此債權讓與之
        負擔行為成立生效後，其處分行為亦同時成立生效。反之，債權讓與之負擔
        行為自始未發生效力時，其處分行為自亦不生效力。以本件情形而言，系爭
        第三十三期工程款債權讓與負擔行為既附有前述之停止條件，則於條件成就
        前，該負擔行為尚未生效，其債權讓與處分行為亦不生效力，從而，原告上
        開主張，亦不足採。
（二）、原告雖主張「按諸工程實務，工程完工後，承包商向業主申報完工，業主始
        定期驗收，是以驗收前之各期工程報請估驗或全部工程報請驗收，均指完工
        而言，非為依業主指示予以修補完成。本件縱認原告與雙全公司約定九十年
        八月六日完工始得領取工程款，其所指『完工』亦應指驗收前之完工，非指
        完工後，經業主驗收並依業主指示修補完成之狀態；原告承包雙全公司工程
        款係依實做數量計算，業經證人陳天虹結證在卷，原告完成施作數量，雙全
        公司即應按其數量計價給付工程款予原告，與驗收無關。」云云，惟所謂之
        「工程完工」，係指承攬人已依契約本旨完成無瑕疵之工作而言，而承攬人
        所完成之工作是否符合契約約定之品質而無瑕疵，則有賴業主依驗收程序予
        以檢驗，並非謂「完工」與「驗收」屬截然無關之二事。以本件情形而言，
        原告與雙全公司既然約定「議場棟金屬帷幕牆工程及屋架及天窗工程於九十
        年八月六日前全部完成」，則原告自應於該期限前完成合於契約約定品質且
        無瑕疵之工作，如經業主驗收有瑕疵，並應於該期限前完成修補，始得謂已
        依約如期完工。至於證人陳天虹雖曾證稱「與立大的工程合約是依照實作數
        量來計價沒錯」等情，但其同時亦稱「立大所分包的工程還有缺失尚未完成
        ，所以還不算完工。」等語，且所謂「照實作數量計價」之前提，仍須承攬
        人所施作之工程已符合契約約定之品質且無瑕疵，始可依該約定請求業主計
        價付款，並非謂承攬人只須完成契約約定之工作數量，即可請求業主計價付
        款。因此，原告前述主張及證人蘇弘義所為「立大公司已經依照讓渡書的約
        定來履行。有依照約定日期完工，但有漏水的瑕疵，但那只是補正的問題。
        」之證言，均無足取。
 （三）、被告抗辯：原告並未符合上開「議場棟金屬帷幕牆工程及屋架及天窗工程
         於九十年八月六日前全部完成」之條件，於該期限內完工之事實，業據其
         提出雙全公司一七五七號存證信函、雙全公司（九十）全工字第二二二號
         函為證，並與證人即雙全公司營建處處長陳天虹到庭結證稱「簽讓渡書後
         ，立大沒有依照讓渡書的約定於期限前完工，所以雙全認立大違約，讓渡
         書不生效力，所以發存證信函通知立大，請其儘速完工，再直接向雙全請
         款。」、「議場穿廊屋頂蓋板未於八月六月前完工、風雨走廊鋼樑未按圖
         施作，所以認定沒有完工，被告給付雙全第三十三其款的條件是完工沒有
         錯，但立大沒有按期施作完成。」（見九十一年一月二十五日準備程序筆
         錄）等語，以及證人即原告所僱用之技工韓仁德證稱「當初是宜蘭縣政府
         告知宜蘭縣議會的工程有穿廊和風雨走廊有漏水的瑕疵，我和立大的老闆
         黃先生去修繕。時間是在去年的十月份，他們告知的隔天。」（見九十一
         年二月二十日準備程序筆錄）等語，核屬大致相符。至於原告雖主張「依
         證人陳天虹之供述，原告與雙全公司間工程合約係依實做數量結算，九十
         年七月二十四日雙方曾結算工程數量，並立據備忘錄為據，雙全公司與原
         告間（債權）讓渡書係依據九十年七月二十四日備忘錄所簽，並包括另二
         份合約之尾款金額，由此足見原告向雙全公司承包之工程確已完工，否則
         無以據以計算工程數量，並據該數量結算工程款以為債權讓與。」云云，
         惟苟原告上開主張屬實，則雙全公司與原告簽立系爭第三十三期工程款讓
         渡書時，即無須特別為「議場棟金屬帷幕牆工程及屋架及天窗工程於九十
         年八月六日前全部完成」之約定，依此，足見原告前項主張並不合常理。
         再者，原告雖舉相片九張及聲請訊問證人謝銘陽，欲證明其已於九十年八
         月六日前完成前揭工程之事實，惟查：原告所舉相片上之日期，固然均顯
         示為「０１—８—６」（即九十年八月六日），然照相機上所顯示之日期
         ，可由人工操縱，故該相片所顯示之日期是否真正，已屬有疑。況且，由
         該相片之內容觀之，亦僅能看到宜蘭縣議會之外觀，顯然無從依該相片來
         判斷「議場棟金屬帷幕牆工程及屋架及天窗工程已於九十年八月六日前全
         部完成」待證事實之存否。又證人謝銘陽到庭後所證稱「宜蘭縣議會三十
         三期工程中議場棟金屬帷幕牆工程及屋架及天窗工程的鷹架是伊承包，於
         七月份搭，八月四日就拆了，拆除鷹架代表上開工程已經做完。」等情（
         見九十一年四月十二日準備程序筆錄），核與其於九十一年三月十四日所
         提出民事陳報狀載稱「原告於九十年六月僱請伊在宜蘭縣政府搭設鷹架，
         一星期左右就完工。」等語，並不相符，且就本院質問「（提示證人所提
         陳報狀）為何你寫的和你今天講的不一樣？」，證人之反應及回答為「（
         欲言又止）當初我在那邊是兩部分作。（沈默）」，本院再質問「為何你
         的陳報狀和你今天講的不一樣？」，證人之反應為「（沈默）」，顯然證
         人就其陳述矛盾之處，無法為合理之說明。因此，本件自難以上開可疑之
         相片及證人矛盾之證言，做為認定對於原告有利事實之依據。綜上，堪信
         被告上開抗辯為真實，故原告主張「已於九十年八月六日前，完成系爭工
         程現場所有工作」云云，並不可採。
（四）、依前所述，原告既未依期於九十年八月六日前完成「議場棟金屬帷幕牆工程
        及屋架及天窗工程」，則系爭第三十三期工程款債權讓與負擔行為所附之上
        開停止條件已確定不成就，原告自無受讓取得該債權之餘地，故原告主張「
        伊債權讓與之通知在前，被告核付工程款在後，伊為讓與通知時，雙全公司
        對於被告仍有債權存在，本件系爭債權讓與即為有效，該債權已轉予伊，雙
        全公司自不得片面表示（作廢）撤銷該讓與；就本件工程，被告仍有工程尾
        款尚未計付予雙全公司，則於伊請求之二百六十五萬七千二百七十元範圍內
        ，仍生債權讓與之效力。」云云，自非可採。至於原告主張「伊已於被告計
        付三十三期工程款（即九十年十一月二十三日）前完工」乙節，縱然屬實，
        然因其完工日期並非在兩造所約定之九十年八月六日前，故系爭第三十三期
        工程款債權讓與負擔行為所附之停止條件仍屬未成就，原告仍無主張受讓取
        得該債權之餘地，故原告主張「縱然系爭債權讓與附有『領款前完成現場所
        有工作』之條件，原告均已完成其條件，被告自應給付三十三期工程款予原
        告。」云云，亦無足取，附此敘明。
（五）、綜上各情，本件原告遽然提起本訴，請求被告給付第三十三期工程款二百三
        十九萬六千一百二十三元云云，亦屬無據。
五、綜上所述，原告依據承攬契約及債權讓與之法律關係，請求被告給付二百六十五
    萬七千二百七十元及自支付命令送達之翌日起至清償日止，按年息百分之五計算
    之利息，為無理由，應予駁回。
六、本件原告之訴既遭全部駁回，則其假執行之聲請即失所附麗，應併予駁回。
七、本件判決之基礎已臻明確，兩造其餘攻擊、防禦方法與舉證，核與決結果無影響
    ，爰不一一論述，附此敘明。
八、據上論結，本件原告之訴為無理由，依民事訴訟法第七十八條，判決如主文。
中　　　華　　　民　　　國　　九十一　　年　　　十二　　　月　 　九　 　日
　　　　　　　　　　　　　　　　臺灣宜蘭地方法院民事庭
~B審判長法官　楊麗秋
~B法　　　官　謝佩玲
~B法　　　官　劉家祥
右正本證明與原本無異。
如對本判決上訴須於收受送達後廿日內向本院提出上訴狀(須附繕本)。
中　　　華　　　民　　　國　　九十一　　年　　　十二　　月　　 　十　　 日
~B法院書記官　邱淑秋
